臺灣高等法院臺中分院刑事判決　　　　　　　　　　九十三年度上易字第七五二號
　　上　訴　人　臺灣台中地方法院檢察署檢察官
　　被　　　告　丙○○
　　選任辯護人　林瓊嘉律師
右上訴人因被告業務侵占等案件，不服臺灣臺中地方法院九十三年度易字第六六五號
中華民國九十三年五月二十六日第一審判決（起訴案號：臺灣臺中地方法院檢察署九
十一年度偵字第二三００三號），提起上訴，本院判決如左：
      主  文
上訴駁回。
      理  由
壹、檢察官起訴要旨：
    被告丙○○係臺中縣潭子鄉○○路○段十九之一號甲○○所經營之「富生藥材行
    」業務員，為從事業務之人，竟自民國九十年九月間起，連續未將其向杏春中藥
    行等二十三家客戶收取之款項（詳如附表所述）共計新臺幣（下同）三十萬七千
    六百七十二元交還「富生藥材行」，而將該款項侵吞入己，嗣於九十一年一月十
    五日「富生藥材行」對帳發覺有異，經與丙○○對帳查得丙○○未能交代之款項
    達四十餘萬元，丙○○即於同日簽發票號二四四三五四號本票（下簡稱系爭本票
    ）乙紙，交由甲○○收執。九十一年五月一日丙○○欲離職，復與「富生藥材行
    」達成協議，同意償還四十萬元，並簽發合作金庫北屯分行票號0000000
    號、發票日九十一年五月一日、發票人楊廖玉鸞及中國信託商業銀行中港分行票
    號0000000號，發票日九十一年十一月三十日，發票人林秀玉，面額各二
    十萬元之支票二紙交予甲○○，以換回前開本票。詎前揭支票經提示僅第一紙支
    票兌現，第二紙支票則未獲支付，丙○○亦拒不理會。另丙○○經「富生藥材行
    」發覺侵占貨款，「富生藥材行」以其薪資抵充欠款，心生不滿，竟意圖散布於
    眾，於九十一年一月間，在臺中市○○路太和堂中藥行向負責人潘永台稱「富生
    藥材行」老闆坑他錢，已發不出薪水云云；嗣於「富生藥材行」內復多次向同事
    劉素秋、李金星等人稱「公司要倒了」等，足以毀損「富生藥材行」之事，因認
    被告涉犯刑法第三百三十六條第二項業務侵占及第三百十三條妨害信用等罪嫌。
貳、本院的判斷：
一、按犯罪事實應依證據認定之，無證據不得推定其犯罪事實；又不能證明被告犯罪
    者，應諭知無罪之判決，刑事訴訟法第一百五十四條第二項、第三百零一條第一
    項前段分別定有明文。次按事實之認定，應憑證據，如未能發現相當證據，或證
    據不足以證明，自不能以推測或擬制之方法以為裁判基礎；又認定不利於被告之
    事實，須依積極證據，苟積極證據不足為不利於被告事實之認定時，即應為有利
    於被告之認定，更不必有何有利之證據；且認定犯罪事實，所憑之證據，雖不以
    直接證據為限，間接證據亦包括在內，然無論直接或間接證據，其為訴訟上之證
    明，須於通常一般之人均不致於有所懷疑，而得確信其為真實之程度者，始得據
    為有罪之認定；再告訴人之告訴，係以使被告受刑事訴追為目的，是其陳述是否
    與事實相符，自應調查其他證據，以資審認（最高法院被告三十年上字第八一六
    號、四十年臺上字第八六號、五十二年臺上字第一三００號、七十六年臺上字第
    四九八六號判例參照）。又刑事訴訟法第一百六十一條已於九十一年二月八日修
    正公布，其第一項規定：檢察官就被告犯罪事實，應負舉證責任，並指出證明之
    方法。因此，檢察官對於起訴之犯罪事實，應負提出證據及說服之實質舉證責任
    。倘其所提出之證據，不足為被告有罪之積極證明，或其指出證明之方法，無從
    說服法院以形成被告有罪之心證，基於無罪推定之原則，自應為被告無罪判決之
    諭知，最高法院亦著有九十二年度臺上字第一二八號判例可資參照。
二、檢察官指被告涉犯上開罪嫌，主要係以：告訴人甲○○即「富生藥材行」之指訴
    ，證人即「富生藥材行」職員劉素秋、李金星、劉燕菁、乙○○，及證人即太和
    堂中藥行負責人潘永台之證述，復有系爭本票、協議書影本各乙紙、支票影本二
    紙及被告自書侵占客戶及金額表影本一件為證，及被告辯稱「伊因係要離職，有
    一些帳款未收，簽下本票為離職擔保」與常情顯有未合，應係飾卸之詞等節為其
    論據。但以上事證，並不足以證明被告犯罪。分述如下：
  (1)被告固坦承伊前任職於「富生藥材行」擔任業務員，負責招攬業務、收取貨款，
    於九十一年一月十五日簽發面額四十萬元本票交予告訴人收執，另於同年五月一
    日與告訴人締結協議書，同時交付如前所述面額各二十萬元支票二紙，以換回先
    前開立之系爭本票，嗣僅兌現其中一紙支票，另紙支票迄未兌現等情，惟堅決否
    認有何業務侵占、妨害信用等犯行，辯稱：伊之所以簽發系爭本票，是因為伊在
    九十一年一月間想要離職，告訴人要求伊須就尚未收回帳款書立票據擔保，伊才
  簽發系爭本票乙紙交付，伊是根據告訴人所提供之內帳資料將尚未收回之客戶帳
    款予以列出，並非承認有侵占款項；且告訴人經營「富生藥材行」營運不佳，曾
    多次向伊借票調現使用，也有積欠伊薪水，伊並無到過太和堂中藥行向負責人潘
    永台稱公司快倒閉、付不出薪資，也沒有向同事承認過伊有說過上開話或有挪用
    公款，更無在公司公開場合向全體員工坦承有侵占款項、散佈不實謠言等言論，
    伊於九十一年初是因為表現不理想，才調為內勤，調內勤後，伊並未再拿公司的
    貨去賣，伊都改向另家公司調貨再賣出，並非賣「富生藥材行」的貨等語。按本
    票乃文義證券及無因證券，本票上之權利義務，依票上所載文義定之，與其基礎
    之原因關係各自獨立。故本票上權利之行使，不以其原因關係存在為前提。僅係
    票據債務人以自己與執票人間所存抗辯事由，對抗執票人時，應由票據債務人就
    此抗辯事由負舉證責任而已。故被告簽發系爭本票之原因，非可逕予論定係因被
    告在職期間有業務侵占行為，方書立該本票以為切結至明。
  (2)告訴人所提被告另書之明細一紙（即偵卷第一三一頁），旁雖以藍色原子筆註記
    「九十一年一月對帳丙○○親筆承認侵占客戶之金額」，然該藍色原子筆筆跡乃
    告訴人兄長陳文章於被告在該明細上簽寫「店名」及「金額」（詳情如附表所示
    內容）後，自行加註，業經告訴人指稱在卷，復經證人陳文章於原審時具結證明
    屬實，並稱：伊身為「富生藥材行」會計，該明細乃伊要求被告將已收未收款項
    列出，伊再根據內帳核對，被告整理一、二天後寫出來等語（參原審卷第一０二
    、一０三、一０八頁），亦表示其僅請被告自行列出已收及未收款項，並未請被
    告列出其侵占之金額，此與被告所供相符。是被告既未書寫該等字樣，自亦無從
    憑此遽認被告書立該紙明細，即表示係其侵占該些客戶之款項。再者，依被告所
    書之該紙明細總金額僅為三十萬七千六百七十二元，被告卻簽發面額四十萬元之
    系爭本票一紙交付，金額顯然不符。雖告訴人及證人陳文章均指證稱：當初伊等
    根據內帳及承接被告業務之業務員劉燕菁訪查客戶後得知，被告尚有十餘萬元款
    項無法交代，遂要求被告開立總面額四十萬元之系爭本票，然此均為被告所否認
    。況證人劉燕菁於原審時僅係證稱：「（當時告訴人有否派妳與被告一同去客戶
    去對帳？）沒有對帳，但我是與他去作店面交接，他有帶我去他跑的客戶店面」
    、「（妳是否曾去被告的客戶處收錢，才發現他已將錢收走未交回公司？）有，
    是太和堂公司有此情況」、「（業務員有否自己的帳冊？）我們每天回公司登記
    在公司的帳冊，我們私人有另外列一張總表，上面有店面及該月總數，是公司給
    的表格，每個業務員都會如此記載，是記載月初我們要去收款的客戶，如果收到
    的我們在其上註記」、「（當時被告交接時，有否交接上開私人表格給妳或劉素
    秋？）沒有，我只有請他帶我去看店面」、「（太和堂潘永台是否也是被告帶妳
    去交接？）我忘了交接時有否到這家，我只記得我去時，是潘永台反問我『你們
    公司是怎麼了』，他聽被告說公司是否快要倒了」、「（本件起訴書附表所載的
    客戶，陳文章有否列過該幾家未收帳款要你去收？）編號五〔志宏〕，其他我忘
    了」、「（記否〔志宏〕應收金額？）不記得，對於金額一萬四千四百元沒有印
    象」等語（原審卷第一九八、二０八、二一０、二０七頁），亦無法明確證述其
    究竟向如附表所示哪幾家客戶徵詢過被告收款詳情及各家客戶已交予被告收受卻
    未繳回「富生藥材行」之貨款若干？自難推斷告訴人及證人陳文章陳述該超逾明
    細表上所載之十餘萬元金額必屬被告侵占無誤。而告訴人及證人陳文章復迭次證
    稱：其等係根據內帳查得資料，得知被告確實侵占四十餘萬元款項，故命被告簽
    立系爭本票一紙交付，然卻始終無法提供該相關內帳資料以供查證，據證人陳文
    章於原審時所稱：「（問：一般內帳及三聯單保留多久？）年度結算後，我們保
    留六個月，沒有問題，我們就丟掉」、「（問：本件甲○○及『富生藥材行』告
    被告的帳單或單據及內帳何在？）沒有留那麼久，目前都沒有了，我們一年整理
    一次」等情，證人陳文章雖陳稱內帳資料於次年度六個月後如無問題即丟掉，然
    告訴人係於九十一年八月十九日主動提出本案告訴，彼時距離其告訴被告業務侵
    占時間之九十年九月份起至九十一年一月十五日為止，其中九十一年年初至同年
    一月十五日為止前之內帳資料，尚未達次年六月之保留期限，甚至告訴人於警詢
    時尚主觀認為被告除侵占該段期間款項外，另偽造九十一年二、三月份之出貨予
    太和堂之資料（惟依告訴人所提卷附出貨予太和堂資料，甚至到九十一年五月份
    為止），何故告訴人均未保留該段期間之內帳資料，以供核對。況且，證人劉燕
    菁及劉素秋於原審到庭證述時，均主動提出其個人於公司內部之內帳資料（活頁
    紙），並均證稱該內帳資料是會計陳文章製作，由公司保管，伊等只是帶出庭說
    明而已，每個業務員都會有這樣一本內帳，但是屬於公司保管，自伊等進入公司
    後即有這樣內帳，劉燕菁、劉素秋分別進入公司已三年、六年，如無問題者，就
    由老闆抽走由其保管處理，只有入帳不明確的才會留在內帳裡等詞（參原審卷第
    二０八、二一六、二二一、二二二、二二五頁），足見告訴人處確實也有被告任
    職期間之內帳資料，雖無問題者會抽換，然有問題者則均留在內帳內，而告訴人
    及其兄陳文章既均認定被告有侵占業務款項，則上該被告侵占款項之內帳資料即
    屬有問題而會由告訴人抽換保留者，何以告訴人會無法提供該有爭議之內帳資料
    以供核對？此顯與證人劉燕菁、劉素秋所述不符。退步言之，縱使告訴人主觀認
    為被告業已坦認業務侵占犯行並簽發本票以為擔保，已足認定其業務侵占犯行，
    然告訴人既已決定提出告訴，對於訴訟程序中可能出現之變數勢必知之甚稔，無
    不保留所有對被告不利證據，以便於訴訟程序中得以提出，此從告訴人於被告離
    職後，尚陸續保留銀行方面寄予被告之信用卡催繳文件可以窺見。乃告訴人甚或
    身為會計之證人陳文章均未能提出該內帳資料以供查證，是其等所述係根據內帳
    資料認定被告確實有侵占款項之指訴即無證據證明與事實相符，要難採信。
  (3)另依證人即「延壽中藥行」負責人林長柏於原審時所為證述：伊分別於九十年六
    月十六日、九十年八月二十四日及九十一年二月十一日向「富生藥材行」進貨二
    千七百六十元、二千六百二十元及二千元，其中九十年六月十六日進貨二千七百
    六十元該筆貨款是另一名女性業務員來收取，後二筆款項才是被告收取的，並提
    出與其所述相符之內帳一份為證（原審卷第一二一、一二二頁）。證人即「昌生
    中藥行」負責人陳瑞法於原審同日審理時亦證稱：伊不認識被告，也從未交付貨
    款給被告，在偵訊有說九十年二月二十四日以前有向「富生藥材行」進貨，是回
    去察看帳冊得知的，那時與伊接洽者是一名女性業務員等語。依證人林長柏所述
    於九十年八月、九十一年二月間透過被告向「富生藥材行」訂貨金額合計僅為四
    千六百二十元，如被告確實有侵占犯行，金額亦僅為四千六百二十元，與起訴書
    附表所載之五千一百五十元不同；又如依告訴人及證人陳文章於原審時所述，起
    訴書附表所載客戶名稱及金額，均參照被告自行書寫之明細（即偵卷第一三一頁
    ），也就是被告根據自己帳冊資料寫出來的，倘若真實，則何以被告本身保管之
    帳冊內，會出現其從未曾招攬之客戶名稱及金額，顯然無法理解。況同樣身為前
    「富生藥材行」業務員之宋瑞峰於原審亦證述：「（『富生藥材行』作業，業務
    員收款後，是否要自立一個收款紀錄，方便與老闆對帳？）沒有」、「（你們收
    錢後，如何入帳？）公司有一本簿子，回公司後我們自己寫上」、「公司有一本
    帳冊，我們收款回來，就在上面簽名，並寫藥商的店名及收款金額」等語（原審
    卷第七五、八一頁）；證人劉素秋復證稱：「（送貨與收款，外務員是否會有自
    己的明細？）因為公司已有帳，我們收回來要在簿子內簽名，以前被告在時，沒
    有另外自己寫明細，現在要寫。我們收款後會交給老板，老板會就我們未收款部
    分要我們去催，但有時會寫明細，有時不會，（因為）有否未收款我們負責的業
    務都很清楚」等詞，與被告所供伊根本就沒有自己保留之內部帳冊一情相符，堪
    認被告供稱伊是根據告訴人提供之公司內帳資料逐一寫出伊尚未收款之店名及款
    項乙情較與事實相符，而堪予採信。至另名證人即「振興中藥行」負責人陳俊吉
    雖於原審證稱：在九十年下半年度至九十一年一月間有向「富生藥材行」叫貨，
    剛開始是與一名女性業務員接洽，之後才與被告接洽三、四次或四、五次，每次
    金額幾百元或一千元左右，總額不超過二千三百十五元，伊貨款都已經給被告了
    等語，此與起訴書附表所列「振興中藥行」貨款二千三百十五元之書證雖相去不
    遠，然證人陳俊吉並無法明確記憶其透過被告向「富生藥材行」進貨時間為何，
    則其交予被告之貨款是否在九十年下半年度之六月至八、九月間，而非起訴書所
    載之九十年九月至九十一年一月十五日止之該段期間，即非無疑，尚不能遽採為
    不利於被告之認定。至證人即「新豐中藥行」負責人陳裕成（偏名陳東利）、「
    正同中藥行」負責人李連煌、「大大中藥行」負責人鄭聰謀、「明德中藥行」負
    責人鄭仕杰、「天順中藥行」負責人林永茂於原審時，雖均證稱其等有分別與被
    告交易，款項均已付清，並未積欠款項等詞。惟細觀證人陳裕成證稱被告先前在
    「晃生中藥行」任外務員，之後換到「富生藥材行」後，也繼續與他配合，伊在
    九十一年二月九日付款後，有聽被告說他不在「富生藥材行」工作，故要將未收
    款項收回，卻又無法解釋其為何在九十一年三月二十日仍然向被告訂貨，而逕自
    表示有聽被告說他是向別人調貨給伊來賣（參原審卷第一八０、一八一、一八三
    、一八四頁），且觀證人陳裕成所提出送貨單上面，無一有蓋用「富生」二字之
    章戳（參原審卷第二七二頁）；至證人李連煌提出之多份送貨單，部分有蓋用「
    富生」戳章，部分無，尤其自九十一年一月至四月止之送貨單上均無一蓋用「富
    生」章戳（參原審卷第二七三至二八二頁），其本人亦證稱伊只向被告拿貨，被
    告向何人拿貨並不清楚，但被告曾在下班後晚上七、八點過來店內接洽業務（參
    原審卷第一八六、一八八頁）；證人林永茂則證稱：先前被告在「晃生中藥行」
    工作乃至事後轉至「富生藥材行」工作，伊都與被告接洽業務，伊請被告調貨的
    都屬於比較不容易調到的貨（參原審卷第一九四、一九五頁）；而證人劉燕菁於
    原審亦具結證稱伊等送貨時，會在給客戶收執之三聯單上蓋上「富生」戳章（原
    審卷第二一四頁）。可見被告於本件案發前後確曾利用其任職「富生藥材行」期
    間，向別家藥材行調貨，並在送貨單上以有無蓋用「富生」戳章藉此區別將來入
    帳之對象，自無須再查證被告究係向何家藥材行調貨之必要。是上開證人縱使依
    其等記憶證明確實向被告進貨之款項均業已付清，亦不代表其等向被告進貨之款
    項即屬「富生藥材行」之進貨款，自亦無法以「被告如有收款，何故未在外務入
    帳本內記載」、「無法從外務入帳本記載看出被告有入該等款項」等節遽認被告
    有將屬「富生藥材行」入帳款項予以侵占之不利認定。何況，證人陳裕成、李連
    煌所提上開送貨單據與檢察官所指被告侵占起訴書附表之款項金額亦不相同，證
    人鄭聰謀僅能記憶約與被告交易二個月左右，證人鄭仕杰證述只記得交易時間約
    一年、證人林永茂亦表示時間均不記得等情（參原審卷第一八九、一九一、一九
    四頁），自與證人陳俊吉證詞相同，均無法證明被告在起訴書所指之該段時間是
    否有已收得屬「富生藥材行」貨款款項而未交回之事實，自均難引作為不利於被
    告之認定。
  (4)檢察官復雖引告訴人指稱被告侵占潘永台面額二萬八千四百二十五元支票，即為
    被告承認業務侵占而簽發系爭本票之證據。然告訴人就該紙支票先於偵訊時稱：
    「（問：如何證明被告收了貨款沒有繳回公司？）只有他向潘永台收取票據，卻
    沒有繳回公司這一筆可以證明，其他的證據就是他在九十一年一月十五日開的四
    十萬元的本票，那是他清償他之前侵占的款項，．．．」（偵卷第二八頁）。證
    人潘永台於偵訊時證稱：伊有交付該紙支票予被告，但交付時間已經忘記了，也
    沒給被告簽收，伊支付被告該紙支票，主要做為支付「富生藥材行」之貨款，原
    則上伊開給被告三個月期票款，但也有例外，故伊也無法確定該紙支票是支付何
    時之貨款，據伊所知該紙支票最後是入到王秀梅帳戶內等詞（偵卷第三０頁），
    參以證人潘永台書立之證明書內載明：其開予被告收執之該支票係於九十一年三
    月一日交付，發票日為九十一年五月三十一日等情（偵卷第一五頁）。證人王秀
    梅及其夫張家騂於偵訊時證稱：伊等共同經營「鴻福中藥材」，「富生藥材行」
    有向伊等中藥行買貨，該紙支票是陳文章於「富生藥材行」店內支付予伊等之貨
    款，陳文章有在支票背面背書「富生」等語（偵卷第一０五頁）。足認證人潘永
    台確係於九十一年三月一日簽發三個月票期之該紙支票交予被告，彼時被告早已
    在九十一年一月十五日簽發系爭四十萬元本票，足見告訴人引用該紙支票認定為
    被告承認業務侵占犯行之證據，而簽下本票一情，時間即明顯不合。況告訴人先
    指稱被告侵占該支票款項，經證人王秀梅、張家騂作證後，即又由其兄陳文章於
    偵查中證稱：「（這張潘永台的支票是你交給張家騂的？）是。這張票是丙○○
    在九十年十二月二十五日在公司向我借三萬元的現金，我就拿我身上的現金給他
    ，他就給我一張三萬元的本票，過了幾個月，我不記得是哪一天了，他就拿這張
    支票給我，換回之前的那張本票」（偵卷第一二五頁），告訴人並於嗣後偵查及
    原審審理期間均指稱該支票乃被告向陳文章借用三萬元現款，用以償還借款之憑
    據，其前後就該紙支票之指訴內容顯然不一。雖證人陳文章證稱該紙支票乃被告
    用以償還先前之借款，然為被告堅決否認，雙方各執其詞，並無其他人證、物證
    可資證明，已難驟認何方說詞為可採。然於原審詢問證人陳文章有關借貸詳情時
    ，其證稱：「（被告前後是否曾向富生借過款？）沒有。但他私下有跟我借」、
    「（前後向你借幾次？）半年時間借了三、四次，金額有五萬元、二萬元、三萬
    元不等，到九十年十二月二十五日向我借三萬元」、「被告後來拿一張票及現金
    一千元給我，該票是太和堂的票，金額二萬八千元」、「（被告有無說上開票何
    來？）沒有，他說是朋友給的」、「（你有無要求被告在該票背書？）忘記了」
    、（被告最初向你借三萬元，或之間的借款，有無要他提保證？）最初借的三、
    四次都沒有要求他提供擔保，九十年十二月二十五日他要借，我覺得他信用不好
    ，才要求他寫本票」、「（你說被告拿二萬八千元支票給你，是何時？）是在被
    告寫四十萬元票之後的事」、「（被告拿二萬八千元支票給你，他原來開的本票
    ？）我還給他了，但沒有影印下來」、「（被告在簽四十萬元本票及寫協議書，
    你有否在場？）簽本票時我有在場，寫協議書是甲○○到律師處寫的」等節（參
    原審卷第一００、一一０、一一一頁）。如證人陳文章所指被告借貸之事為可採
    ，在九十年十二月二十五日被告係最後一次向其借款，經過被告簽寫本票四十萬
    元之後，被告才將潘永台開立之支票交付證人陳文章，同時換回先前開予證人陳
    文章擔保之三萬元本票，惟證人陳文章於偵訊時先稱被告係以該紙面額二萬八千
    四百二十五元支票換回本票，經被告辯護人質疑何以借三萬元卻只還三萬元不到
    之金額後，於原審時方又證稱被告除交付該紙支票外，另又交付現金一千餘元以
    為償還，其前後證述返還款項數額不一；且證人陳文章既不認識潘永台，被告持
    票還款時復稱為其友人之票，時間又在其與告訴人均主觀認為被告有業務侵占嫌
    疑而命其簽立系爭本票之後，則證人陳文章拿到被告交付不詳姓名者之支票後，
    豈有不責令被告背書之理，且證人陳文章復未能提出被告先前借貸所簽發之三萬
    元本票影本或其他相關借貸資料或人證以為佐證，自難認其證稱被告交付潘永台
    之該紙支票係作為返還借貸款項之依據乙情為可採信。再者，證人劉素秋、劉燕
    菁雖均於載明「．．．而且大部分都是同事陳文章借錢給他（指被告）方便」之
    聲明書上簽名（偵卷第一三０頁），然證人劉燕菁於原審時卻證稱：「（聲明書
    第五項，陳文章借錢給被告，妳有無親自看過？）沒有」，證人劉素秋於同日亦
    證稱：「（妳有否看到陳文章借錢給被告方便？）沒有當場看到」（原審卷第二
    ０五、二二四頁），足見該聲明書所述有關被告向陳文章借錢一情並非真實，亦
    不足為不利於被告之認定。而告訴人雖又以被告收取潘永台之該貨款後，並未依
    例在其所提出之外務員登入簿上載明該筆款項之入帳云云，然被告雖未在該外務
    員登入簿上登載，反係交由製作內帳外帳資料之會計陳文章收執，更足徵被告確
    實未曾挪用該筆支票票款。況陳文章既身為「富生藥材行」會計，該紙支票事後
    亦確實用以支付「富生藥材行」向張家騂夫婦進貨之款項，其用途係用在「富生
    藥材行」公用用途，若陳文章係以私人身分貸予款項予被告，則被告返還借款時
    ，陳文章又豈會將其私人款項用以償還公司之貨款債務？足見被告確實將其向潘
    永台收取之貨款交予陳文章入帳，並未挪用至明（被告雖於警、偵訊時先否認有
    收取該支票，於潘永台證稱確實有交付該票後，始又稱不確定，雖被告前後就有
    無收取該紙支票之陳述略有出入，然縱使被告辯解不足採，在非有積極事證證明
    被告有非法犯行前，仍不得逕以其辯解不可採而遽認定其有罪）。
  (5)被告雖於九十一年五月一日簽發系爭本票之後，另立協議書，並履行支付告訴人
    二十萬元之票款義務，惟觀上開協議書係記載：「雙方茲為確認債權事，達成協
    議如后：一、甲（「富生藥材行」即甲○○）乙（丙○○）雙方會算，確認在九
    十一年五月一日前乙方應給付甲方四十萬元整。二、雙方同意乙方清償之方式，
    以本協議簽立同時，乙方交付甲方支票二紙，．．．三、乙方保證如期清償債務
    ，．．．。四、甲方確認乙方清償債務誠意，願交還乙方擔保本票，．．．」等
    情。該協議書前言係載明「為確認債權事」，遍觀協議書全部內容，無隻字提及
    其等所謂債權為何事，且觀協議書第二條、第三條及第四條約定，該次協議書內
    容顯在解決被告九十一年一月十五日簽發本票之票據債務，分由被告提出面額各
    二十萬元支票二紙交付，以換回前開本票之用意。被告選任辯護人亦即該協議書
    之見證人林瓊嘉律師亦一再陳稱當初雙方係因為被告拿本票及欲進行薪資債權的
    追償問題才來找伊尋求協助，因為被告說要結婚（被告係於九十一年五月十四日
    結婚），伊才允諾幫忙處理，但簽發系爭本票及金額四十萬元原因為何，伊並未
    詳問等情。是依告訴人所提之該協議書及支票二紙，充其量僅能證明被告事後與
    告訴人就系爭本票債權債務部分另做一新的償還協議，既未涉及簽發本票之原因
    關係，自亦無從以該簽發本票行為即行論斷被告係因業務侵占自覺心虛而簽發以
    為擔保甚明。況且，被告迭自警、偵訊及審理時均一再陳稱告訴人有積欠伊薪資
    ，也有幫忙向「富生藥材行」以票換票獲得資金，核與證人宋瑞峰於原審時證稱
    「富生藥材行」確實有延遲、積欠薪資，及伊確實有借票給「富生藥材行」使用
    ，幫忙資金週轉等情相符（參原審卷第七二、七三、七七、七八頁）；另證人劉
    素秋於原審亦證稱伊確實有與公司交換票使用，面額分別為十萬元及二十萬元，
    可能是貿易商需要較多票，實際情況伊也不清楚，公司經營本來多少就會有危機
    等詞（原審卷第二一九、二二０頁）；告訴人亦不否認確實有扣薪、向公司員工
    借票使用等情（參偵卷第六七頁至次頁提及：伊扣被告九十一年二、三月份薪水
    ，伊兄陳子生有拿陳子生的票向被告換票使用，因為外面有風聲說我們「富生藥
    材行」快倒了，有客戶不收陳子生的票，所以才這樣做；偵卷第一二四頁提及：
    九十一年一月至三月均有扣被告薪資，每月一萬二千元，共扣三個月；偵卷第一
    六九頁提及：「富生藥材行」營運正常，因為屬於新的藥材行，有些進口商會要
    伊等用別人的票；原審卷第九六頁提及：伊向公司員工借票使用，因為向藥商買
    貨，金額較大，伊資金不足如向外借款，利息風險較大，故向員工借票使用，但
    伊會先讓伊方支票先兌現，讓員工有保障）。足見在被告與告訴人間除貨款是否
    收回外，確另存在有被告薪資及借貸等債權債務關係，自無從憑被告與告訴人締
    結上開協議書，即率行認定被告係因承認有業務侵占犯行而簽寫該協議書，及事
    後開立支票二紙之緣由，是該協議書亦無從為被告是否有侵占犯行之不利認定。
  (6)證人劉燕菁、劉素秋、李金星雖均於偵訊時證述被告有坦承挪用公款，並在尾牙
    聚餐時公開道歉，證人乙○○於本院審理時證稱被告曾親口告訴伊說他收公司的
    帳沒有交回等情，然均為被告堅詞否認。而依證人劉燕菁所述，其在九十一年三
    月間某日在被告車上，經由被告口頭告知公司都未付薪，快要倒閉，被告怕公司
    快倒閉才挪用公款一情，只有被告與劉燕菁在場，是否真實，雙方各執其詞，況
    於被告辯護人針對此部分行反詰問時，證人劉燕菁證稱：「（妳在偵訊時所提，
    如何確定被告公開道歉就等同於他侵占公款？）被告在與我辦交接時，他親口對
    我說，因為公司欠他錢，他才會這樣作」、「（尾牙當天被告有否親口說出他侵
    占公司的款項？）沒有，但他侵占款項不敢明確說出來」、「（妳與被告私交如
    何？）不好（後改稱普通），除了公司上業務有接洽外，下班後沒有交談」、「
    （妳在偵查中說被告與妳去客戶交接，他親口對妳說因為公司欠他錢，他才侵占
    公款，是去哪幾家客戶交接？）我記不得了，只記得是在車上」、「（當時有否
    別人同行？）沒有，只有我們兩人」、「（被告結婚有否邀請妳？）沒有」、「
    （被告與妳私交不好，結婚沒有邀請妳，為何他要告訴妳他侵占公司款項？）坦
    白從寬，他希望公司同事能諒解」、「（妳是否被告主管？）不是」、「（妳並
    非主管，被告為何要取得妳諒解？）因為他不好意思」等語，而依證人劉燕菁證
    稱當初被告帶伊去作店面交接時只有五、六家（原審卷第二一０頁），數目不多
    ，且又係在陳述被告坦承有業務侵占犯罪之特殊內容，豈有毫無印象之理；況證
    人劉燕菁與被告既僅同事關係，並無深入交情，被告何以願意將事涉自身清白及
    法律刑責之事向不熟識之證人劉燕菁告知，確值可疑；另於原審詢以「（妳說在
    被告車上他對妳說公司快倒了，公司沒有給他薪水，他怕公司倒了，拿不到錢，
    才會挪用公款，是否如此？）」時，卻又改稱：「他說公司沒有付他薪水，他要
    付車款，才會這樣做，但沒有明白說他有挪用公款」（原審卷第二０九頁）等語
    ，前後證述已有不一，且證人劉燕菁既仍受僱於告訴人所營「富生藥材行」，其
    所為證言涉及其工作權保障，顯然具有相當利害關係，其所為證詞有無偏頗於告
    訴人，不無可疑，難以採信；另證人乙○○雖證稱被告曾親口告訴伊說他收公司
    的帳沒有交回等情，然此既為被告所否認，且證人乙○○先係證稱：「被告就職
    時，我已在公司上班，但我比他早離職，我在九十一年一月初離職被告調內勤時
    ，我就離職了。我不知被告何時離職，我只知他在案發後約一年離職」、嗣則改
    稱「我是在九十年五、六月間重新任職，當時被告已經在職了，我是在九十一年
    農曆過年之後才離職。他是在農曆年快要過年告訴我的，過完年我就離職了」，
    證人乙○○對於與其本身權益攸關之任職於告訴人處之期間，都記憶不清，何獨
    對與其無利害關係之被告向其告白侵吞告訴人帳款一事記憶猶新，實足啟人疑竇
    ；況經詢以「（被告）有無講金額多少？有無說是那些公司的帳？有無說為何如
    此做？是經濟困難？」等情，證人乙○○對此事關被告是否有業務侵占行為之重
    要事項，卻均稱伊沒有問那麼清楚，被告沒有告訴伊原因等語，自難憑此無其他
    積極事證佐證之證詞為可採。至證人劉燕菁、劉素秋及李金星雖均又證稱：被告
    曾在尾牙聚餐時公開道歉一節，然證人等人亦均證稱被告並未說明為何事道歉（
    偵卷第一七七頁；原審卷第一九七頁），是否即因被告侵吞公款之事，並未直接
    證明，自不能憑此證人判斷臆測之詞即認被告係因侵吞公款而道歉，況每次尾牙
    均有在場之證人宋瑞峰於原審則係證稱：「（有無在公司尾牙時，被告公開道歉
    說其有公司的貨款未繳回？）沒有」（原審卷第八五頁），即與證人劉燕菁等三
    人所述不符，而證人劉燕菁等三人目前仍均任職於「富生藥材行」，其等於偵訊
    時所為說詞容有偏頗告訴人之嫌，在未有更積極之證據前，自均難作為不利於被
    告之認定。
  (7)另告訴人指稱被告到處散播謠言謂公司快倒閉、公司付不出薪資一情，並舉證人
    潘永台、劉素秋、李金星等人證詞為證，亦均為被告堅詞否認，且觀之證人潘永
    台於偵訊時先係證稱：「（丙○○有沒有跟你們提到他與『富生藥材行』的糾紛
    ？）有，在九十一年初，丙○○在我店裡告訴我說他與他老闆有金錢上糾紛，說
    他老闆坑他錢，說他老闆發不出薪水或是沒發他薪水我忘記了，丙○○跟我講的
    這些話，我在丙○○結婚的第二天有告訴『富生藥材行』的員工劉燕菁」、「（
    丙○○有沒有跟你說過『富生藥材行』快要倒了等語？）我忘記了」（偵卷第三
    十、三一頁）；嗣於另次偵訊時復稱：「在正常狀態下，我當然不可能記得丙○
    ○確切何時說過『富生藥材行』快倒了的話，丙○○到我家隔壁印喜帖，我遇到
    丙○○，所以我才知道他結婚，因為當時有閒聊，所以我才想起丙○○應該是他
    在結婚前，拿喜帖那段時間講關於『富生藥材行』的話，我並沒有拿到過喜帖，
    喜帖是甲○○提出給民事法院的」等語（偵卷第一０七頁）；於告訴人提出之潘
    永台親筆書寫證明書則又載明「另丙○○先生在九十一年五月期間，告訴本人『
    富生藥材行』積欠員工薪資，公司要倒閉了等不實謠言，造成『富生藥材行』名
    譽極大損失，本人深感同情」（偵卷第一五頁）。證人潘永台先後就被告究竟於
    九十一年初或被告拿喜帖那段期間即九十一年四月下旬（按被告印喜帖時間為九
    十一年四月二十四日，於同年月二十八日取件，有委任工作單附於偵卷第一一一
    頁可明）或九十一年五月間，曾聽聞被告提及有關不利於「富生藥材行」之言論
    ，前後證述時間不一；且其證稱：伊只記得被告有說公司欠他薪水或發不出薪水
    ，至於被告有無講過「富生藥材行」快要倒了則忘記了等語，對於被告究竟有無
    提及「富生藥材行」快倒閉了一情則不復記憶（至證人以書寫證明書方式，證明
    其於九十一年五月間有聽聞被告提及「富生藥材行」積欠員工薪資、公司要倒閉
    等內容，係屬被告以外之人審判外之書面陳述，不具有證據能力）。自不能以證
    人潘永台記憶模糊不清之證詞遽作為被告有向其談論「富生藥材行」要倒閉之不
    利事證。至證人劉燕菁雖曾證述伊在九十一年五月七日去潘永台店內，潘永台有
    問伊公司是否快倒閉，潘永台有說他聽被告提到公司營運不佳，公司未給薪資等
    情，然證人劉燕菁此部分乃聽聞自證人潘永台之說詞，並非其親自見聞被告提起
    ，此部分係屬傳聞證據，而無證據能力，自不足為被告不利之認定（且縱使證人
    劉燕菁及潘永台陳稱上情屬實，亦僅是潘永台根據被告表示「公司欠薪」或「公
    司發不出薪水」等語，其主觀判斷「富生藥材行」是否要倒閉，而據以詢問來店
    內推銷之證人劉燕菁，究非被告親口道出「公司要倒閉」之言論，附此敘明）。
    按刑法第三百十三條之妨害信用罪，係以行為人散布流言或以詐術損害他人之信
    用為其構成要件，所謂「散布流言」即將無稽之言，廣為散布於眾，俾眾所週知
    之意，是刑法妨害信用罪，係以行為人向不特定人或多數人散布指摘足以毀損他
    人名譽之事，或將無稽之言散布於眾損害他人之信用，始克相當。然本案告訴人
    確實直承未發給被告薪資達三個月，並坦認有遲延發薪一、二次（參原審卷第九
    一、九二頁）；證人宋瑞峰亦證稱：「富生藥材行」發薪不正常，常有遲延發給
    薪資，據伊觀察公司有經濟週轉困難，被告有告訴伊說公司欠他薪資，但未聽被
    告提及公司要倒閉等情，已如前述；證人即與「富生藥材行」有交易且為被告責
    任區域範圍之證人陳俊吉、林長柏、陳裕成、李連煌、鄭聰謀、鄭仕杰、林永茂
    於原審時，亦均表示未曾聽聞被告有向其等抱怨「富生藥材行」之事，也未曾聽
    聞被告有說「富生藥材行」快倒、發不出薪水等情（參原審卷第六四至六九頁、
    第一八二、一八三、一八七、一九一、一九三、一九五頁）；證人潘永台又僅證
    稱被告有提及「富生藥材行」積欠薪資，不知被告說公司欠他薪水抑或發不出薪
    水之事，證人劉燕菁亦證稱：「九十一年三月間某日在車上，有聽聞被告提及公
    司未給他薪水，快要倒了，．．．」等語（參偵卷第五八頁）。告訴人既有未發
    給被告薪資之情，暫不論其係主觀認為被告有業務侵占犯罪事實予以扣抵，抑或
    因經濟狀況不佳等因素而暫未發給，其未發給被告薪資係屬事實，此外，另有證
    人宋瑞峰亦有相同薪資遲發情況，且有多次向被告、宋瑞峰、劉素秋等員工調借
    票據之紀錄，亦如前述，衡情身為老闆之告訴人既有多次向員工借用票據之紀錄
    ，雖亦有讓員工支票先行兌現之保障（據證人劉素秋於原審時證明屬實），然其
    借用他人票據在主、客觀上足使人認定其經濟狀況陷於週轉不靈之境地，尚與常
    情不相違背。則被告據以陳述公司發不出薪水抑或欠伊薪資，尚非空穴來風，況
    被告係僅對證人潘永台、同事劉燕菁、劉素秋提起上情（公司欠薪資或發不出薪
    資），並無其他證人聽聞被告有上開言論（至檢察官起訴書雖載明被告有對李金
    星提及「公司要倒了」等言論，然觀該證人李金星偵訊中筆錄，其僅對於劉燕菁
    證述「丙○○曾在公司尾牙聚餐向大家公開道歉說他做了這些事情，沒有明講是
    做什麼事，但我們大家心知肚明」等語表示有這回事，並未具體證稱其有聽聞被
    告說過「公司要倒閉」，是其證詞顯非可做為被告涉犯妨害信用部分之不利認定
    ）。至證人劉燕菁於偵訊及原審時雖證稱：伊確實有聽聞被告提及「他怕公司倒
    了會拿不到錢，才會挪用公款」一語（偵卷第五八頁；原審卷第二０三頁），惟
    其嗣又陳稱「被告並未明白說他有挪用公款」（原審卷第二０九頁筆錄），然證
    人劉燕菁陳稱被告說該話之時地為九十一年三月間某日在被告車上，於拜訪中藥
    店客戶時，由被告說出來的，已為被告堅詞否認，且劉燕菁上開證述內容縱係屬
    實，惟證人劉燕菁是「富生藥材行」員工，與被告為同事關係，於閒談間提及此
    事，尚難認定其有散布於眾、使眾所週知之不法意圖，此亦可由證人劉素秋於原
    審時證稱伊除在公司聽聞被告私下提起上情外，並未在其他場所或聽聞別人講過
    一情可明。此外，並無其他積極證據證明被告有何妨害「富生藥材行」信用之意
    圖，被告此部分犯行亦難認定。
三、綜上所陳，依檢察官所舉被告簽發之系爭本票影本、明細，乃至事後被告與告訴
    人締結之協議書及所簽發之支票，充其量均僅能證明被告與告訴人間有債權債務
    關係，尚無法直接認定被告簽發本票緣由係因觸犯業務侵占之刑責；另依證人劉
    燕菁、劉素秋（迄今已分別任職「富生藥材行」三年、六年）所述其等進入公司
    工作之後即有屬於業務員部分之內帳，均由告訴人一方保管，然告訴人卻無法提
    供內帳資料以供查證；而被告書寫之明細金額復與本票金額不同；如何證明被告
    確實有無挪用告訴人業務款項，及其金額若干？而依與「富生藥材行」有業務往
    來且屬被告責任區域之藥材行林長柏等人均明確表明未曾聽聞被告提起「富生藥
    材行」是否要倒閉、積欠薪資或其他不利言論，如被告有散布流言、妨害信用意
    圖，又豈會僅在公司同事閒聊時予以提起，而不利用其前往各家藥材行接洽業務
    期間大肆宣傳？因認檢察官所舉告訴人指訴內容及證人劉素秋、劉燕菁、李金星
    、潘永台、乙○○證述內容及現有書證，尚無法形成就被告涉犯業務侵占、妨害
    信用等罪嫌之有罪心證，依罪疑唯輕原則，被告被訴之犯罪應屬不能證明。原審
    因而為被告無罪之諭知，核無違誤。告訴人陳請檢察官上訴意旨仍執前詞，指摘
    原判決不當，為無理由，應予駁回。
參、適用的法律：刑事訴訟法第三百六十八條。
中      華      民      國      九十三      年      十      月    五    日
                                    臺灣高等法院臺中分院刑事第九庭
                                          審判長法  官  陳  筱  珮
                                                法  官  趙  春  碧
                                                法  官  張  國  忠
右正本證明與原本無異。
不得上訴。
                                                書記官  林  玉  惠
中      華      民      國      九十三   年       十      月     五     日
                                              Ｉ
